臺灣高等法院臺南分院民事判決　九十六年度上易字第二Ｏ四號
上　訴　人　乙○○
訴訟代理人　王成彬　律師
被 上訴 人　甲○○
訴訟代理人　何永福　律師
上列當事人間請求確認抵押債權不存在事件，上訴人對於中華民
國九十六年七月三十一日臺灣臺南地方法院第一審判決（九十五
年度訴字第七五三號）提起上訴，本院於九十六年十一月二十日
言詞辯論終結，判決如下：
    主  文
上訴駁回。
第二審訴訟費用由上訴人負擔。
    事  實
甲、上訴人方面：
一、聲明：求為判決(一)原判決廢棄。(二)確認被上訴人對於上訴人
    所有坐落台南縣永康市○○段八三○九之二地號建九六平方
    公尺，暨地上建號二四三二門牌台南縣永康市○○里○○街
    二○○號加強磚造二層樓房，設定之抵押債權新台幣（下同
    ）九十萬元，於超過三十萬元範圍以外之抵押債權不存在。
二、陳述：除與原判決記載相同者引用之外，補稱：
  (一)消費借貸為要物契約，貸與人應證明有交付金錢或其他代替
    物之事實，上訴人否認收到系爭六十萬元之借款。關於交付
    金錢或其他代替物之事實，如有爭執者，應由主張已為交付
    之貸與人負舉證責任。（最高法院六十九年度台上字第七○
    九號參照）。
  (二)依抵押權設定案件所附「其他約定事項」第一項約定：「抵
    押權設定登記後，債務人另立收據及支票或本票領款」，消
    費借貸，縱有收據或票據，尚不能證明有借貸關係。
  (三)票據行為之實質原因甚多，不能以簽發系爭支票，證明兩造
    間有借貸關係。
三、證據：援用原審所提證據。
乙、被上訴人方面：
一、聲明：上訴駁回。
二、陳述：除與原判決記載相同者引用之外，補稱：
  (一)依下列事證，即可得知，兩造間有設定抵押九十萬元債權之
    合意，且上訴人亦有取得九十萬元借款之事實：
    (1)上訴人在原審已主張：「那時候是我哥哥（劉振興）缺錢
　　  ，我有去借本票，壹張三十萬元，壹張六十萬元，可是我
　　  錢沒有拿到，我只幫忙出證明擔保，錢全都是我哥哥拿走
　　  的。....」。
    (2)劉振興在原審言詞辯論時，已供稱前後收受九十萬元。
　    雖抗辯已清償六十萬元，但提不出清償證據，由本票還在
      被上訴人手中，即可證明被上訴人所言非虛。
    (3)劉振興在本院八十三年度上訴字第四七Ｏ號刑事案件中，
      曾提出陳述狀，說其在七十八年三月十三日借到六十萬元
      ，五月十九日借到三十萬元，兩筆款項以乙○○名下系爭
      不動產設定抵押權，且在陳述狀中，均供稱只支付利息，
      並未清償任何款項。
    (4)依劉振興上述證詞及上開陳述狀，確可證明上訴人有取得
　    證人蔡坤財所交付之九十萬元借款。
    (5)抵押權設定契約書，已載明抵押債權為九十萬元，而上訴
      人實際上又已取得九十萬元借款，足見兩造確有設定九十
      萬元抵押借款之合意，假設如上訴人所言，只有三十萬元
      借款，為何設定九十萬元抵押時，上訴人沒有異議？為何
      上訴人會簽發二張三十萬元及六十萬元之本票。
    (6)本件抵押借款九十萬元辦妥後，蔡坤財即將上訴人所簽發
　　  之系爭二紙本票合計九十萬元交付予被上訴人，作為抵押
　  　借款證明之用，又因上訴人均未償還，故被上訴人在八十
      年間向原審聲請本票裁定准許強制執行，原審以八十年度
      票字第一八五一號裁定受理，上訴人收到上述裁定書後（
      見原審劉振興證詞），未提出任何訴訟，系爭兩紙本票既
      在被上訴人手中，在上訴人同意下，劉振興又確已取得九
      十萬元借款，本件抵押債權應係九十萬元。
  (二)否認上訴人其餘事實上主張。
三、證據：援用原審所提證據。
    理  由
一、上訴人主張，其於七十八年五月間，提供其所有坐落台南縣
    永康市○○段八三○九之二地號暨其地上建號二四三二號，
    門牌台南縣永康市○○里○○街二○○號加強磚造二層樓房
    （下稱系爭不動產），委由胞兄劉振興向案外人蔡坤財抵押
    借款三十萬元，蔡坤財以被上訴人名義為債權人設定抵押權
    ，伊僅受領三十萬元，詎被上訴人竟於九十五年間，主張對
    伊有九十萬元債權，向原審法院聲請就系爭不動產裁定准予
    拍賣，兩造間就系爭抵押債權之金額既有爭執，爰提起本件
    訴訟，求為判決確認被上訴人就系爭抵押權所擔保之債權於
    超過三十萬元本息以外部分不存在等語。
二、被上訴人則以，上訴人自承簽發兩張本票金額合計九十萬元
    交付予伊，若只取得三十萬元，為何簽發九十萬元之本票，
    況蔡坤財已證明確有另交付上訴人六十萬元，上訴人之胞兄
    劉振興於刑事庭及另案中均自認另收受六十萬元，僅支付利
    息，未清償本金，原審曾以八十年度票字第一八五一號裁定
    准其就九十萬元本票強制執行，上訴人並未提出訴訟以求救
    濟，伊確對上訴人有九十萬元債權，均係系爭抵押權效力所
    及等語，資為抗辯。
三、上訴人主張，其於七十八年五月間，以系爭不動產委由劉振
    興，向蔡坤財抵押借款，蔡坤財以被上訴人名義為債權人設
    定擔保金額九十萬元之抵押權，被上訴人於九十五年間，向
    原審法院聲請拍賣抵押物，經該院以九十五年度拍字第四九
    八號裁定准被上訴人以九十萬元本息違約金拍賣系爭不動產
    ，被上訴人又曾以發票日為七十八年三月十三日及五月十九
    日，票面金額為六十萬元及三十萬元之本票（下稱系爭本票
    ）聲請原審法院以八十年度票字第一八五一號裁定准許本票
    強制執行之事實，已據其提出原審九十五年度拍字第四九八
    號裁定影本為證，並經原審依職權向台南縣永康地政事務所
    調取系爭房屋及土地之抵押權設定全卷資料，並有系爭不動
    產之土地登記簿、建築改良物登記簿、土地建築改良物登記
    聲請書、土地登記委託書、土地建築改良物抵押權設定契約
    書、原審八十年度票字第一八五一號裁定（見原審卷，第十
    四至六十四頁、第八十四至八十五頁）可稽，且為被上訴人
    所不爭執，堪信為真實。茲上訴人主張，其僅收受三十萬元
    借款，超過之六十萬元自始未借到，因被上訴人爭執，爰提
    起本件消極確認之訴等語，被上訴人則否認其主張，並以前
    開情詞置辯，是本件應審究者，乃系爭抵押權所擔保之借款
    究竟是三十萬元，還是九十萬元？
四、經查：
  (一)本件係借名契約：
    (1)上訴人於原審陳稱：「那時候是我哥哥（劉振興）缺錢，
      我有去借本票，壹張三十萬元，壹張六十萬元，可是我錢
      沒有拿到。我只幫忙出證明擔保，錢全都是我哥哥拿走的
      。．．．」（見原審卷，第一二四頁）等語。
    (2)證人蔡坤財則證稱：「．．．當時是約定抵押權設定給被
      告，那時候我們是用被告的名義借給原告，因為我們是為
      了要節稅，只有要設定抵押權的話，稅捐機關就會課稅，
      ．．，」、「劉振興是原告的哥哥，是由原告帶來借錢的
      」等語（見原審卷，第八十一頁）。
    (3)被上訴人於原審之訴訟代理人王掌令陳稱：「蔡坤財也有
      借六十萬元，我借三十萬元，原告就設定抵押權九十萬元
      給被告」、「三十萬元是我借給原告，由蔡坤財去辦理，
      然後暫時用被告名義設定抵押」等語（見同上卷，第八十
      一頁、第一Ｏ二頁）。
    (4)證人楊陳玉雲證稱：「借六十萬元給蔡坤財，借給誰我不
      知道，他只告訴我有人要借」、「就用楊月姝名字設定（
      指抵押權）…」等語（見同上卷第一二三頁）。
    (5)依上訴人及證人之上開證言可知，兩造均係系爭借貸契約
      之名義人（俗稱人頭），實際上借貸款項之交付與收受，
      係存在於蔡坤財與劉振興之間。則究竟系爭借貸與抵押權
      設定經過、金額交付與收受、清償與否，應以實際經手之
      蔡坤財與劉振興之陳述最為明確。
  (二)本件借貸金額為九十萬元：
    (1)證人劉振興（上訴人之兄）證稱：「我錢是拿到六十萬元
      ，．．．後來我要再向蔡坤財借三十萬元，後面三十萬元
      ，我就沒有清償。」等語（見同上卷，第一二六頁）。又
      劉振興於本院八十三年度上訴字第四七０號刑事案件中，
      於八十三年六月二十七日曾具狀自承：「本人僅向蔡坤財
      借得新台幣四百二十五萬元，．．．78.3.13借六十萬元
      ，78.5.19借三十萬元，以乙○○所有永康市○○段八三
      ０九之二號，０．００六公頃及其地上建號二四三二號房
      屋抵押」，有陳述狀影本可按（見同上卷，第一Ｏ五頁反
      面）。
    (2)證人王掌令證稱：「蔡坤財也有借六十萬元，我借三十萬
      元，」、「三十萬元是我借給原告，由蔡坤財去辦理，用
      被告名義設定抵押」等語（見同上卷，第八十一頁、第一
      Ｏ二頁）
    (3)證人蔡坤財證稱：「．．．楊月姝是我的金主，說要給原
      告乙○○三個月六十萬元，…，我有問原告，是否有辦法
      清償系爭借款，他說沒有辦法還，所以系爭六十萬元是我
      替原告還楊月姝，楊月姝就拿六十萬元的本票給我，但是
      原告沒有還我六十萬元。所以我就要求他設定六十萬元的
      抵押權，跟王掌令原來的三十萬元，設定在被告的名下」
      、「我當代書的時候，總共交付九十萬元借款給原告，三
      十萬元是王掌令的，六十萬元是我自己的」等語（見同上
      卷第一Ｏ二頁、第八十一頁）。
    (4)依上開證人之證述與陳述狀之記載，劉振興以上訴人名義
      於七十八年三月十三日及五月十九日，先後二次共借得九
      十萬元，而非上訴人主張自始僅借得三十萬元。
  (三)劉振興是否曾清償六十萬元借款：
    (1)證人楊陳玉雲證稱：「借六十萬元給蔡坤財，借給誰我不
      知道，他只告訴我有人要借」、「他拿現金還給我，就用
      楊月姝名字設定…我將全部證件給蔡坤財，由他去辦理塗
      銷」、「沒有向乙○○催討。三個月到，蔡坤財就自動拿
      來還。我都是拿到蔡坤財的本票」（見同上卷，第一二三
      至一二四頁）。核與證人蔡坤財證稱：「我有寫本票給她
      （指楊陳玉雲）。…」、「、楊月姝是我的金主…六十萬
      元是我替原告還楊月姝…原告沒有還我六十萬元」等語（
      見同上卷，第一二五頁、第一Ｏ一頁）相互參酌比對，可
      知楊月姝（楊陳玉雲）僅係蔡坤財之金主，提供借貸之資
      金，楊月姝執有之本票係蔡坤財簽發者，而上訴人簽發之
      六十萬元本票係執於蔡坤財手中，楊月姝於六月十四日受
      領之六十萬元還款實際上係由蔡坤財交付，非由劉振興交
      付。
    (2)證人劉振興主張，其先前透過蔡坤財向楊月姝借得之六十
      萬元已於七十八年六月十四日以現金清償，楊月姝之六十
      萬元抵押權已塗銷等語，惟此為蔡坤財所否認。查如前段
      所述，楊月姝僅係金主之人頭，實際上借貸之授受係存在
      於劉振興與蔡坤財之間，蔡坤財既否認收受六十萬元，即
      應由主張清償之借款人負證明之責。茲其等已自認於借得
      上開九十萬元時，曾交付金額分別六十萬元及三十萬元各
      一紙本票予蔡坤財收執（見同上卷，第一二四頁），是該
      本票兼含有借據（借貸契約）之性質，若如其主張，已於
      七十八年六月十四日以現金清償，為何未曾取回借據（本
      票）？又被上訴人於八十年間，持向原審聲請本票裁定強
      制執行，經該院以八十年度票字第一八五一號裁定准許，
      有裁定及本票影本可參（見同上卷，第八十三至八十五頁
      ），顯見本票仍在被上訴人手中，若如劉振興所言，其已
      清償六十萬元，為何未索回該面額六十萬元之本票？而劉
      振興復亦自承收到上開法院之准許本票執行之裁定，其知
      悉被上訴人對其主張九十萬元債權，何以多年來未對其主
      張已清償而消滅之六十萬元債務加以爭執，提起訴訟？
    (3)又劉振興於本院八十三年度上訴字第四七０號刑事案件中
      自承：「以上共八次向蔡坤財借款計四百二十五萬元，其
      中三百六十五萬元利息二分七計算，六十萬元利息以十分
      計算，每月要付十五萬八千五百五十元，…」，有陳述狀
      可按（見同上卷，第一Ｏ六頁），上開陳述狀係於八十三
      年六月二十七日提交本院刑事庭，依該書狀之敘述，其中
      以十分利計算之六十萬元，即係七十八年三月十三日之系
      爭借款，是依該陳述書記載，（實際借款人）劉振興於八
      十三年六月時，仍須支付本筆借款之利息（書狀載明：蔡
      坤財一天數次來催討利息），則其主張七十八年六月十四
      日即還清云云，顯非事實。應以蔡坤財所說「我有問原告
      ，是否有辦法清償系爭借款，他說沒有辦法還，…所以六
      十萬元是我替他還楊月姝，…所以我就要求他設定六十萬
      元抵押權，跟王掌令原來的三十萬元，設定在被告名下」
      始係事實，而楊月姝原先借款給蔡坤財所設定之抵押權，
      所以塗銷，係因楊月姝（楊陳玉雲）已收受蔡坤財代劉振
      興清償之六十萬元，楊陳玉雲乃交付相關資料給蔡坤財據
      以塗銷抵押權，已見前段所述，而蔡坤財代劉振興清償名
      義上係楊月姝之六十萬元借款後，願將原先該借款之系爭
      第二順位抵押權塗銷，則係因為蔡坤財與劉振興（以乙○
      ○名義）已同意設定系爭九十萬元抵押權擔保之故。上訴
      人主張，楊月姝名義之抵押債權六十萬元已清償云云，與
      事實不符，並不足採。
    (4)綜上所述，系爭以楊月姝名義借出之六十萬元借款，蔡坤
      財與劉振興間，已於七十八年五月間約定，改由蔡坤財名
      義出借，並同意由被上訴人充任人頭借款人，該筆款項事
      實上並未由劉振興清償。
  (四)又上訴人主張，系爭抵押權之設定時間，為七十八年五月十
    九日，蔡坤財若因替劉振興代償楊月姝之六十萬元借款縱令
    屬實，依楊陳玉雲所證述，蔡坤財係於同年六月十四日代償
    ，則蔡坤財與劉振興約定設定系爭九十萬元抵押權時，系爭
    六十萬元借款債權尚未存在，與抵押權之附屬性不合，此部
    分設定應不生效力云云。按：抵押權所擔保之債權，原可由
    契約當事人自行訂定，此觀民法第八百六十一條但書之規定
    自明。故契約當事人如訂定以將來可發生之債權為被擔保債
    權，自非法所不許，最高法院著有四十七年度台上字第五三
    五號判例可資參照。查劉振興既於五月十九日前，向蔡坤財
    要求追加借款三十萬元，因楊陳玉雲（借楊月姝之名）無法
    提供資金，蔡坤財乃向王掌令調借資金三十萬元借予劉振興
    ，當時劉振興已表示屆期即六月十四日無力清償六十萬元，
    故雙方乃約定設定九十萬元抵押權，而由蔡坤財處理楊月姝
    名義下之六十萬元借款，是系爭九十萬元抵押權設定之七十
    八年五月十九日當時，蔡坤財已確定將取得因替劉振興代清
    償而於六月十四日屆期之楊月姝名義之六十萬元借款債權，
    是就此部分抵押權之設定，按諸上開判例意旨，自非法所不
    許，上訴人此部分抗辯，即非可採。
  (五)凡以自己之名義與人結約為債務之負擔者，無論實際上享用
    債權金額之人為何人，對於債權人當然負契約當事人之責任
    。又債務關係無論實際上享用債款之人為何人，總須由借貸
    出名之債務人負擔履行之責，最高法院著有十八年度上字第
    一八三一號、十九年度上字第二三六八號判例。又債權債務
    之主體應以締結契約之當事人為準，故凡契約上所載明之債
    權人，不問其實際情形如何，對於債務人當然得行使契約上
    之權利，同院著有四十三年度台上字第九十九號判例可資參
    照。本件兩造實際上均係借貸契約之出名人，已見前段(一)所
    述，上訴人既係以自己名義借與其兄與人結約而為債務之負
    擔，則本票（兼含借據性質（借貸契約））既由上訴人出名
    ，依上開判例即應負契約之責任而負履行之責，被上訴人既
    係為本件抵押契約之（出名）債權人，依上說明，當然得行
    使契約之權利。是被上訴人以其對上訴人有九十萬元借款債
    權存在，且該債權已屆清償期未獲清償為由，據以聲請原審
    法院裁定拍賣抵押物，經該院以九十五年度拍字第四九八號
    拍賣抵押物事件，裁定准其請求，於法並無不合。
五、從而，上訴人請求確認被上訴人對其所有系爭不動產於七十
    八年五月十九日設定之抵押九十萬元債權，於超過三十萬元
    以外之抵押債權即（六十萬元）不存在，並無理由，不應准
    許。原審判決，於法並無不合，上訴意旨指摘原判決不當，
    求予廢棄改判，為無理由，應駁回其上訴。
    本件事證已臻明確，兩造其餘攻擊防禦方法及證據資料，核
    與本件判決結果不生影響，不予一一論述，併予敘明。
六、據上論結，本件上訴為無理由，依民事訴訟法第四百四十九
    條、第七十八條，判決如主文。
中　　華　　民　　國　　96　　年　　12　　月　　4 　　日
                  民事第二庭    審判長法　官　丁振昌
                                      法　官　李素靖
                                      法　官　吳上康
上為正本係照原本作成。
不得上訴。
中　　華　　民　　國　　96　　年　　12　　月　　5 　　日
                                      書記官  易慧玲
